【裁判字號】    89,上訴,586
【裁判日期】    890329
【裁判案由】    水土保持法等
【裁判全文】
臺灣高等法院刑事判決                            八十九年度上訴字第五八六號
    上  訴  人
    即  被  告  甲○○
    選任辯護人  張國清
右上訴人因違反水土保持法案件，不服臺灣士林地方法院八十八年度訴字第五四七號
，中華民國八十八年十二月二十一日第一審判決（起訴案號：臺灣士林地方法院檢察
署八十八年度偵字第一七五一號）提起上訴，本院判決如左：
    主      文
原判決關於甲○○部分撤銷。
甲○○無罪。
    理      由
一、公訴意旨以：甲○○於十年前曾經台北縣八里鄉○○里○段渡船頭小段第五九九
    之七、第五九九之二七號（應為同段第二一五之七號土地，所有權人為莊陳伴，
    公訴人誤載）土地所有權人陳彥憲之同意，在該地段上埋設水管引取山水灌溉；
    嗣因該處所裝設之水管遭人停車壓壞，無法引水，竟於八十七年十一月八日上午
    十時五十分許，未經該處土地所有權人之同意，擅自請駕駛挖土機之莊明勳途經
    該地，共同在該處開挖整地，重埋管線，致生水土流失，為警當場發現，案經臺
    北縣警察局蘆洲分局報告，因認甲○○所為係犯水土保持法第三十二條第一項、
    山坡地保育利用條例第三十四條第一項之罪嫌。
二、按犯罪事實，應依證據認定之，無證據不得推定其犯罪事實；又不能證明被告犯
    罪者，應諭知無罪之判決，刑事訴訟法第一百五十四條、第三百零一條第一項分
    別定有明文。次按刑事訴訟法上所謂認定犯罪事實之證據，係指足以認定被告確
    有犯罪行為之積極證據而言，該項證據自須適合於被告犯罪事實之認定，始得採
    為斷罪資料。如未能發現相當證據，或證據不足以證明，自不能以推測或擬制之
    方法，以為裁判之基礎。又刑事訴訟上證明之資料，無論其為直接或間接證據，
    均須達於通常一般之人均不致有所懷疑，而得確信其為真實之程度，始得據為有
    罪之認定，若其關於被告是否犯罪之證明未能達此程度，而有合理性懷疑之存在
    ，致使無從形成有罪之確信，根據「罪證有疑，利於被告」之證據法則，即不得
    遽為不利被告之認定，此分別有最高法院二十九年上字第三一０五號、四十年臺
    上字第八六號、七十六年臺上字第四九八六號判例可資參照。
三、公訴人認被告甲○○涉犯上開罪嫌係以，被告甲○○供認，核與前開土地所有權
    人陳彥憲及其母陳鄭麗霞指訴情節相符，且有土地登記簿謄本、現場照片多張附
    卷，而開挖現場上方約一百公尺遠有二處窪地蓄有山泉，開挖後該處因此裸露，
    水土因此流失等情，亦有現場相片多張與勘驗筆錄為憑，該二處地號土地亦經公
    告為山坡地保育利用條例及水土保持法之山坡地，有臺北縣政府函可參，為主要
    論據。
四、訊據上訴人即被告甲○○固對於右揭時、地未經該地所有權人莊陳伴同意，亦未
    先擬具水土保持計畫，送請主管機關核定，央請鄰居莊明勳駕駛其所有之挖土機
    在該處開挖整地，重埋管線，面積計０‧００一二公頃之事實坦承不諱，惟否認
    有何違反山坡地保育利用條例犯行，辯稱：「在十年前曾得陳彥憲同意開挖整地
    埋設水管，以為挖掘地點係陳彥憲所有之土地，所以才挖掘」云云。其於原審與
    本院先後之選任辯護人為被告辯護略以：「被告挖埋水管之處，與現場西南方之
    窪地水泉，相距甚遠，該處窪地亦早已存在，亦無因而裸露之情形，現場並無水
    土崩塌，流失之跡象；被告之行為，係欲利用該處窪地自然蓄積之山泉雨水，僅
    因原埋設之水管遭壓毀而加以修復，其挖掘面積僅十二平方公尺左右，並未為任
    何山坡地保育利用條例第十條之所規範禁止之墾殖、開發、設置工作物或其他經
    營開發利用行為；證人莊陳伴及陳鄭麗霞、陳彥憲母子亦證稱被告僅是埋水管，
    如事先徵詢其等之意見，亦不會反對，被告因之並無山坡地保育利用條例所規定
    擅自挖埋水管之情形」、「現今山坡地上非農業性使用行為，依法並非必先經擬
    具水土保持計劃，送請主管機關核定不可，其違反者僅為單純行政罰，被告誤認
    土地所有權人陳彥憲及其母陳鄭麗霞也確於十年前已同意，並非出於犯罪故意，
    墾殖為開墾種植作物，被告為開挖埋設水管，難認為墾植之農業利用行為」等語
    。經查：
(一)、公訴意旨認被告甲○○挖掘之地號為台北縣八里鄉○○里○段渡船頭小段第五九
    九之七、第五九九之二七號（土地所有權人陳彥憲），然被告所挖掘之處為同段
    第二一五之七號土地（所有權人為莊陳伴），此業經原審會同地政事務所測量後
    ，有土地復丈成果圖在卷可查（原審卷第四四頁），而鄰近之同段第二一五之一
    與第二一五之三及第五九九地號土地則為被告之配偶陳崑永等人所有（見本院卷
    第二六頁戶口名簿，第四０頁土地登記簿謄本），以上六筆土地均為相鄰之土地
    ，亦有地籍圖謄本在卷可憑（見第一七五一號偵查卷第三七頁），先予敘明。
(二)、上開臺北縣八里鄉○○里○段渡船頭小段第二一五之七地號土地係經行政院於六
    十八年十一月二十一日以台六十八經字第一一七０一號函核定，經前臺灣省政府
    六十九年二月六日六九府農山字第一二０一六六號公告之山坡地，屬山坡地保育
    利用條例第三條所稱之山坡地，此有台北縣政府八十八年十二月二日八八北府農
    六字第四五九００二號函附卷可稽。被告甲○○開挖土地，係為埋設水管引水，
    管線之面積為０‧００一二公頃，業經原審法勘驗現場屬實，載明勘驗筆錄可稽
    ，亦有台北縣淡水地政事務所土地複丈成果圖、現場照片二十二張及土地登記謄
    本在卷可佐，而第二三三號偵查卷第十頁至第十三頁所附之現場照片八張，其中
    第十一頁與第十三頁之照片可見挖掘確為埋設引水管，第一七五一號偵查卷第四
    四頁至第四五頁之照片八張，亦可見挖掘係埋設引水管，而檢察官至現場勘驗並
    訊問至現場查獲之警員趙樹圓，亦確為挖掘埋設引水管，被告所稱水管被壓壞之
    情，亦載明於勘驗筆錄，此有勘驗筆錄在卷可查（第一七五一號偵查卷第三四頁
    ），則依上事證，可見被告挖掘處雖為他人所有之山坡地，然確係因其在前之引
    水管被壓壞後，為更換埋設引水管引水至臨近其夫陳崑永所有之土地而挖掘，並
    非為種植作物而開墾挖掘。
(三)、共同被告莊明勳於檢察官偵查時亦已稱該地為他人所有之土地（第一七五一號偵
    查卷第三十六頁反面），雖被告甲○○及公訴人均誤認開挖土地埋設管線係位於
    台北縣八里鄉○○里○段渡船頭小段第五九九之七、第五九九之二七號土地上，
    然該二地號之所有權人陳彥憲與陳鄭麗霞分別證稱：「（甲○○在這二塊土地上
    埋設水管引水罐溉，由無經過你二人同意？）很久以前有經過我同意。我們都不
    知道，但她只是修理水管而已，我們怎麼會反對」（原審卷第二八頁），是縱被
    告與檢察官均誤任被告所挖掘處為第五九九之七、第五九九之二七號土地，但該
    二地號之所有權人並不反對已甚明確。至被告甲○○雖自承未經實際開挖土地埋
    設管線之臺北縣八里鄉○○里○段渡船頭小段第二一五之七地號土地之所有人莊
    陳伴之同意，亦未得主管機關之同意（原審卷第八七頁），然證人莊陳伴於原審
    證稱：「（知道他們去挖掘這塊地嗎？）不知道，縱使知道我也不會反對。（原
    審判決誤載為：甲○○事前未經其同意，即在該土地上埋設水管）」等語（原審
    卷第八六頁反面），足認被告甲○○雖未經實際挖掘處之土地所有權人莊陳伴之
    同意在上開土地上開挖埋設水管，但該土地所有權人並不反對亦明。
(四)、按山坡地保育利用條例第三十四條第一項之規定為：違反第十條規定者，處六月
    以上五年以下有期徒刑，得併科新臺幣六十萬元以下罰金。第十條為：在公有或
    他人山坡地內不得擅自墾殖，占用或從事前條第一款至第九款之開發經營或使用
    。第九條規定為：在山坡地為下列經營或使用，其土地之經營人、使用人、或所
    有人，於其經營或使用範圍內，應實施水土保持之處理與維護：一、宜農、牧地
    之經營或使用。二、宜林地之經營、使用或採伐。三、水庫或道路之修建或養護
    。四、探礦、採礦、採取土石、堆積土石或設置有關附屬設施。五、建築用地之
    開發。六、公園、森林遊樂區、遊憩用地、運動場地或軍事訓練場之開發或經營
    。七、墳墓用地之開發或經營。八、廢棄物之處理。九、其他山坡地之開發或利
    用。而上開臺北縣八里鄉○○里○段渡船頭小段第二一五—七地號土地屬山坡地
    保育利用條例第三條所稱之山坡地，被告甲○○開挖土地係為埋設管線，已認定
    明確，茲所應進而審認者為被告此行為與前述山坡地保育利用條例第三十四條第
    一項規定之構成要件是否合致。按山坡地保育利用條例第三十四條於八十七年一
    月七日修正經總統公布，修正前之條文為：「在公有或他人山坡地內，擅自墾殖
    或設置工作物者，處六月以上五年以下有期徒，得併科三萬元以下罰金」。是凡
    在在公有或他人山坡地內，擅自墾殖或設置工作物，均在規範範圍，而被告開挖
    係埋設管線，挖後復原，並非「墾殖」之「開墾種殖」，是原判決所認被告所為
    係「墾殖」，已有未妥，該管線之開挖埋設行為應屬「設置工作物」，然被告行
    為時之山坡地保育利用條例第三十四條第一項並無設置工作物之規定，而被告之
    為修復被壓壞之引水管而挖地埋設之行為，並非「墾殖」，亦與前開規定之各種
    行為不同，自難令其負山坡地保育利用條例第三十四條第一項之罪責。
(五)、次按水土保持法第三十二條第一項規定：在公有或私人山坡地或國、公有林區或
    他人私有林區內未經同意擅自墾殖、占用或從事第八條第一項第二款至第五款之
    開發、經營或使用，致生水土流失或毀損水土保持之處理與維護設施者，處六月
    以上五年以下有期徒刑，得併科新臺幣六十萬元以下罰金。但其情節輕微，顯可
    憫恕者，得減輕或免除其刑。同法第第八條第一項規定：下列地區之治理或經營
    、使用行為，應經調查規劃，依水土保持技術規範實施水土保持之處理與維護：
    一集水區之治理。二、農、林、漁、牧地之開發利用。三、探礦、採礦、鑿井、
    採取土石或設置有關附屬設施。四、修建鐵路、公路其他道路或溝渠等。五、於
    山坡地或森林區內開發建築用地，或設置公園、墳墓、遊憩用地、運動場地或軍
    事訓練場、堆積土石、處理廢棄物或其他開挖整地。
(六)、被告甲○○誤認所挖掘處係同段陳彥憲所有，並曾於十年前得陳彥憲及其母陳鄭
    麗霞之同意埋設水管。茲所應進而審究者為，被告甲○○未先擬具水土保持計畫
    ，送請主管機關核定，即擅自央請不知情之鄰居莊明勳駕駛其所有之挖土機在該
    處開挖整地，重埋管線，面積計０‧００一二公頃（見原審卷第四四頁複丈成果
    圖）之事實，是否違反水土保持法第三十二條第一項之罪嫌，按上開臺北縣八里
    鄉○○里○段渡船頭小段第二一五—七地號土地雖亦經主管機關依水土保持法規
    定核定公告之山坡地，屬水土保持法第三條第三款後段，固有台北縣政府八十八
    年十二月二日八八北府農六字第四五九００二號函附卷可稽（原審卷第八三頁）
    ，惟按水土保持法第三十二條第一項之罪，須有「致生水土流失或毀損水土保持
    之處理與維護設施」之具體事實存在為必要，經查，本件被告等所開挖整地之面
    積計僅０‧００一二公頃（見原審卷第四四頁複丈成果圖），而挖掘部分深度約
    二台尺半至三台尺，長約六公尺，寬二公尺，八里鄉○○里○段渡船頭小段第五
    九九—二地號上有二處天然水窪，大小約二、三十平方公尺，並無水土崩塌流失
    跡象，挖掘部分在八里鄉○○里○段渡船頭小段第五九九—七及五九九—六地號
    上，亦無發生地表土流失崩塌現象，此經台灣士林地方法院檢察署檢察官及原審
    法院會同台北縣淡水地政事務所測量員先後勘驗現場，並分別製有履勘筆錄在卷
    可稽（原審卷第四二頁），而依卷附現場照片十四張（原審卷第五四頁至第六十
    頁）與前開相片所示，被告確為更換被壓壞之引水管而埋設水管，且無水土流失
    之情形，足證本件應無「致生水土流失」之客觀事實存在。綜上，被告所為，該
    土地所有權人並不反對，其所為復非墾殖，占用或前開列據舉行為，亦無水土流
    失之情，是公訴人認被告所為涉有水土保持法第三十二條第一項之罪嫌尚有未合
    。
五、本案尚未達於通常一般之人均不致有所懷疑，得確信其為真實之程度，而有合理
    性懷疑之存在，本院無從形成有罪之確信。此外，復查無其他積極證據足資認定
    被告涉有違反山坡地保育利用條例第三十四條第一項、水土保持法第三十二條第
    一項之罪嫌罪嫌，既不能證明被告犯罪，根據「罪證有疑，利於被告」之證據法
    則，依法應為無罪之諭知。原審疏未詳察遽對被告論罪科刑，尚有未洽，本件被
    告上訴意旨否認犯罪，指摘原判決不當，為有理由，應將原判決關於被告甲○○
    部分撤銷改判，另為無罪之諭知。
據上論斷，應依刑事訴訟法第三百六十九條第一項前段、第三百六十四條、第三百零
一條第一項，判決如主文。
本案經檢察官王安明到庭執行職務。
中    華    民    國    八十九    年       三       月       二十九     日
                            臺灣高等法院刑事第七庭
                                審判長法  官  吳  啟  民
                                      法  官  洪  曉  能
                            法  官  施  俊  堯
右正本證明與原本無異。
如不服本判決應於收受送達後十日內向本院提出上訴書狀，其未敘述上訴之理由者並
得於提起上訴後十日內向本院補提理由書（均須按他造當事人之人數附繕本）。
                                      書記官  顏  志  豪
中    華    民    國    八十九    年        四      月        一        日


司法院資訊處製作；財團法人民間司法改革基金會備份。
